最　高　行　政　法　院　判　決
                                      100年度判字第133號
上  訴  人　溫慶珠
訴訟代理人　林恆鋒　律師
          　蔡嘉昇　律師
            彭郁欣  律師
被 上訴 人　財政部臺北市國稅局
代　表　人　陳金鑑
上列當事人間贈與稅事件，上訴人對於中華民國98年5月13日臺
北高等行政法院98年度訴更一字第9號判決，提起上訴，本院判
決如下：
　　主  文
原判決關於罰鍰及該訴訟費用部分均廢棄。
廢棄部分訴願決定及原處分（復查決定）均撤銷。
其餘上訴駁回。
廢棄部分第一審及上訴審訴訟費用由被上訴人負擔，駁回部分上
訴審訴訟費用由上訴人負擔。
　　理  由
一、上訴人於民國89年11月4日及同年月9日、28日，合計匯款新
    臺幣（下同）33,507,553元予訴外人即其姐溫慶玉在世華銀
    行之國際金融業務分行(下稱世華銀行)開立之OBU帳戶(帳號
    Customer No.00353），被上訴人認屬贈與行為，以上訴人
    未依規定辦理贈與稅申報，乃核定贈與總額33,507,553元、
    淨額32,507,553元、應納贈與稅額9,368,172元，並依遺產
    及贈與稅法第44條規定處以1倍罰鍰9,368,172元。上訴人不
    服，申請復查，經被上訴人復查結果，准予核減贈與總額3,
    611,953元，變更核定贈與總額29,895,600元，淨額28,895,
    600元，應納稅額為7,859,504元，變更處罰鍰7,859,504元
    。上訴人不服，循序提起行政訴訟，經原審94年度訴字第11
    05號判決撤銷訴願決定及原處分，被上訴人提起上訴，本院
    97年度判字第1090號判決「原判決廢棄」發回原審更為審理
    ，經原判決駁回上訴人之訴。
二、上訴人起訴主張：（一）上訴人將系爭款項匯予訴外人溫慶
    玉是為節稅，並非贈與。且上訴人為避免贈與稅爭議，亦依
    實質課稅精神，將89至91年之境外利息所得，一併補報92年
    度個人綜合所得稅，並經被上訴人核定在案。（二）究本件
    行為之實質，係上訴人基於節稅考量，將系爭款項寄託在訴
    外人溫慶玉之OBU帳戶中，並無贈與之意，今上訴人已提出
    訴外人溫慶玉書立之借據兩紙及其他客觀事證，足以證明並
    無贈與之意。（三）且依其他客觀反面事證，可推知上訴人
    結匯系爭款項至溫慶玉之OBU帳戶僅係寄託保管，並非贈與
    。（四）從資金流程及證人溫慶玉之證詞，堪認該帳戶係在
    上訴人實力支配之下。上訴人利用溫慶玉之身分辦理定期存
    款賺取利息，藉以規避所得稅，其與溫慶玉間就此約定應屬
    借名契約，非法所不許。（五）上訴人結匯系爭款項至系爭
    OB U帳戶之節稅考量，縱有應補綜合所得稅額，亦無逃漏贈
    與稅情事。又親屬間資金流動本屬人情之常，當事人間多無
    贈與意思，是故，遺產及贈與稅法第44條將行為義務之違反
    ，冠以漏稅罰之效果，衡諸高倍額之裁罰效果，適用上亦應
    本於比例原則，審查稽徵機關就裁罰金額之裁量結果，始符
    依法行政原則及實質正義。被上訴人未詳究上情，遽認系爭
    款項之流動為贈與，所為補稅及罰鍰處分，均有違誤且與事
    實不符等語。並聲明請求判決訴願決定及原處分（復查決定
    ）不利上訴人部分均撤銷。
三、被上訴人則以：（一）系爭29,895,600元部分，係上訴人於
    89年11月4日及11月9日結匯美金930,000元至UWCCB OBU帳號
    Customer No.00353，受款人為LILY CHIN-YUI WEN（溫慶玉
    ），為上訴人所不爭。至上訴人主張溫慶玉已於92年3月19
    日匯款還返乙節，係在被上訴人通知上訴人進行調查之後，
    自不足採。（二）上訴人如就系爭款項為明確與受贈人溫慶
    玉之關係，所立下者應為借用帳戶之字據，而非借款字據。
    本件無借用帳戶之字據，且上訴人於復查主張系爭款項係證
    人溫慶玉向上訴人之借款，並提出借據為證，未主張上開借
    用帳戶之事實。因該借款主張未為被上訴人所採，嗣於訴訟
    中改主張上開借據係為確保其權益所立，係借用受贈人溫慶
    玉之OBU帳戶存款節稅，證詞前後不一，亦難採據。（三）
    上訴人於89年11月4日至28日間，贈與溫慶玉33,507,553元
    ，核屬贈與行為，上訴人未於法定期限辦理贈與稅申報，被
    上訴人依遺產及贈與稅法第44條規定，處以所漏稅額1倍之
    罰鍰7,859,504元，亦無違誤等語置辯，並聲明請求判決駁
    回上訴人之訴。
四、原審斟酌全辯論意旨及調查證據之結果，以：（一）依遺產
    及贈與稅法第3條第1項、第4條規定，財產所有人將其財產
    片面移轉予他人，並經他人受領者，稅捐稽徵機關即可作有
    將財產無償移轉予他人之認定，如該財產所有人主張其財產
    之移轉並非無償（如買賣、借貸、清償或借名信託等法律關
    係）之事實者，自應由其就該事實為合理之說明及舉證，以
    動搖上開無償移轉財產予他人之初步認定。如該財產所有人
    就其所主張其財產之移轉並非無償之事實，無法為合理之說
    明及舉證，稅捐稽徵機關作有將財產無償移轉予他人之終局
    認定，即無不合。（二）又按改制前本院62年判字第127號
    判例意旨，被上訴人以上訴人將系爭款項匯予溫慶玉之帳戶
    ，並經其受領（未表反對意思並轉作定期存款），認定上訴
    人係將財產無償移轉予溫慶玉，應成立贈與行為，上訴人主
    張系爭款項之移轉，屬借名寄託，並非贈與，自應由上訴人
    就此有利之事實負舉證責任。（三）證人王鵬程之證詞，僅
    能證明會計黃束真除處理上訴人之公司事務外，曾處理其個
    人事務，尚無法證明黃束真為上訴人開立系爭溫慶玉之OBU
    帳戶；證人溫慶玉既是上訴人之姊，且事涉是否為本案受贈
    人，就本案是否成立贈與，有法律上有利害關係，其證詞雖
    非無證據能力，然有偏頗之虞，在別無其他確切證據可資佐
    證下，證人溫慶玉證言尚難採信。（四）依世華銀行國際金
    融業務分行調得之資金往來明細，系爭OBU帳戶早於84年11
    月27日即已開立，如該帳戶確為上訴人借用持有美國護照之
    溫慶玉名義所開立，衡情應是借用時即有需要使用，何以逾
    三年半之後始使用，顯與一般經驗法則有違；且證人溫慶玉
    於92年3月19日將上訴人匯入之系爭款項併同定存利息匯還
    予上訴人，係在被上訴人91年6月21日通知上訴人調查日後
    ，上訴人亦未提出其他可資採信之具體證據以為證明，自難
    僅憑證人溫慶玉事後將系爭款項匯還上訴人之資金流程，即
    認上訴人前述主張為真。（五）本件未見上訴人與溫慶玉訂
    立借用帳戶之任何字據，嗣因上訴人主張借款予溫慶玉之主
    張未為復查決定所採，始於訴願及訴訟中改稱借據係為確保
    其權益所立，系爭款項係借用溫慶玉之OBU帳戶存款以節稅
    ，先後主張大為逕庭，其真實性已難採信，上訴人亦未提出
    合理之說明及具體證據以為證明，亦無足取。（六）贈與稅
    之課徵採申報主義，贈與人有就其贈與行為依法申報贈與稅
    之義務。上訴人先後將系爭款項匯入溫慶玉之OBU帳戶，復
    未提出任何排除為贈與行為之資料供核，被上訴人認屬贈與
    行為，核定本次贈與總額為29,895,600元，應納稅額為7,85
    9,504元，於法並無不合。又上訴人贈與該資金之財產總值
    已超過贈與稅之免稅額，而未依遺產及贈與稅法第24條規定
    之期限內辦理申報，依司法院釋字第275號解釋意旨，仍應
    受罰。故被上訴人依遺產及贈與稅法第44條規定，按應納稅
    額處以1倍之罰鍰計7,859,504元，揆諸前揭規定，亦無違誤
    ，乃駁回上訴人之起訴。
五、上訴意旨略以：原判決對上訴人提出「上訴人僅借用溫慶玉
    OBU帳戶運用系爭資金，並未贈與系爭資金與溫慶玉」及重
    要主張與證據，未依職權調查證據，又未於判決中交代不採
    納之理由，有判決不備理由之違法。被上訴人主張贈與稅課
    稅權存在，須就上訴人客觀上有無償移轉財產，及主觀上有
    贈與合意負舉證責任；原判決僅以上訴人將系爭資金片面轉
    予溫慶玉，經溫慶玉受領，即可構成贈與，違反行政訴訟法
    第136條舉證責任分配。原判決以上訴人曾將系爭資金匯至
    與其資力相當之溫慶玉OBU帳戶，未查溫慶玉並無實際支配
    系爭資金之權利，逕認上訴人與溫慶玉間存在贈與事實，與
    論理法則及經驗法則有違。被上訴人未舉證上訴人有違反遺
    產及贈與稅法第44條規定之主觀不法，有不適用行政罰法第
    7條之違背法令。遺產及贈與稅法第44條已於98年1月21日修
    正，依稅捐稽徵法第48條之3，原審應適用修正後有利於上
    訴人之規定，原審卻仍適用修正前不利上訴人之規定，原判
    決有判決適用法規錯誤之違誤。
六、本院查：
（一）駁回部分（本稅部分）：
１、按「本法稱『贈與』，指財產所有人以自己之財產無償給予
    他人，經他人允受而生效力之行為。」遺產及贈與稅法第4
    條第2項定有明文。又「動產所有權之歸屬，原以占有為要
    件，此項存款既係被繼承人之名義存入，其物權為存款人所
    有，在未提領以前，不能指為他人所有，否則權利義務之主
    體無從確定，物權陷於紊亂。…。」復經本院著有62年判字
    第127號判例。另稅務案件因具有課稅資料多為納稅義務人
    所掌握，及大量性行政之事物本質，故稽徵機關欲完全調查
    及取得相關資料，容有困難，是為貫徹課稅公平原則，自應
    認屬納稅義務人所得支配或掌握之課稅要件事實，納稅義務
    人應負有完全且真實陳述之協力義務。
２、本件上訴人分別於89年11月4日及同年月9日，結匯美金各45
    0,000元、480,000元(折合新臺幣合計29,895,600元)，至其
    姊溫慶玉開立之前開OBU帳戶(帳號：00353)，上開OBU帳戶
    自89年11月4日起至92年3月20日止之資金往來明細計有5筆
    原始資金以定期存款之方式續存，被上訴人以91年6月21日
    財北國稅審二字第0910203342號函通知上訴人調查日後，溫
    慶玉始於92年3月19日將定期提前解約，將系爭款項併同定
    存利息匯還予上訴人，上訴人嗣於93年5月間辦理92年度之
    綜合所得稅申報，始申報前開利息所得等情，為原審依職權
    認定之事實，則上訴人確有將財產無償移轉予溫慶玉，自應
    成立贈與行為，而發生贈與稅課稅要件事實，不因調查日後
    受贈人溫慶玉將系爭款項併同定存利息匯還予上訴人，上訴
    人辦理綜合所得稅申報，申報前開利息所得之影響。原判決
    認原處分（復查決定）認事用法，並無不合，以及上訴人之
    主張何以不足採而駁回上訴人在原審之訴等情，業於理由中
    敘明所憑證據及形成心證之理由，依首開之說明，其所適用
    之法規與該案應適用之現行法規並無違背，與解釋、判例，
    亦無牴觸，亦無違行政訴訟法第136條舉證責任分配之原則
    、論理法則、經驗法則，並無所謂原判決有違背法令之情形
    。上訴論旨，謂原判決未依職權調查證據，僅以上訴人曾將
    系爭資金匯至溫慶玉OBU帳戶，未查溫慶玉並無實際支配系
    爭資金之權利，逕認上訴人與溫慶玉間存在贈與事實，違反
    行政訴訟法第136條舉證責任分配原則與論理法則及經驗法
    則有違等詞，係就原審取捨證據、認定事實之職權行使，指
    摘其為不當，並對於業經原判決詳予論述不採之事由再予爭
    執，核屬其一己主觀之見，要難謂為原判決有違背法令之情
    形，其求予廢棄原判決，為無理由，應予駁回。
（二）廢棄部分（罰鍰部分）：原審以上訴人先後將系爭款項匯
      入溫慶玉之OBU帳戶，復未提出任何排除為贈與行為之資
      料供核，認被上訴人以贈與行為，核定本次贈與總額為29
      ,895,600元，應納稅額為7,859,504元，於法並無不合。
      又上訴人未依遺產及贈與稅法第24條規定之期限內辦理申
      報，故被上訴人依遺產及贈與稅法第44條規定，按應納稅
      額處以1倍之罰鍰計7,859,504元，亦無違誤，固非無見。
      惟按「納稅義務人違反本法或稅法之規定，適用裁處時之
      法律。但裁處前之法律有利於納稅義務人者，適用最有利
      於納稅義務人之法律。」為稅捐稽徵法第48條之3所明文
      。所謂「裁處」，依修正理由說明，包括訴願、再訴願及
      行政訴訟之決定或判決。本件行為時遺產及贈與稅法第44
      條規定：「納稅義務人違反第23條或第24條之規定，未依
      限辦理遺產稅或贈與稅申報者，按核定應納稅額加處1倍
      至2倍之罰鍰；其無應納稅額者，處以900元之罰鍰。」嗣
      該條款於98年1月21日修正公布為：「納稅義務人違反第
      23條或第24條規定，未依限辦理遺產稅或贈與稅申報者，
      按核定應納稅額加處2倍以下之罰鍰。」即罰鍰倍數之下
      限，修正後之規定較修正前之規定為低，有利於納稅義務
      人，依稅捐稽徵法第48條之3規定，本件裁罰即應適用98
      年1月21日修正公布之遺產及贈與稅法第44條規定。被上
      訴人未及適用，原判決未予糾正，即有適用法規不當之違
      法。再按「稅捐稽徵法第48條之3既明定採從新從輕原則
      ，自應適用有利於納稅義務人之修正後營業稅法規定，原
      處分及訴願決定適用修正前營業稅法處罰，無可維持，應
      併予撤銷（本院85年度判字第2020號判決）。其立論基礎
      ，係認處罰金額（依倍數計算）多寡，屬行政裁量權範圍
      ，基於司法不宜干涉行政權，原處罰鍰既經撤銷命由原處
      分機關依法重為處分，則由其依職權裁罰即可，毋須由本
      院為逕定科罰金額之變更判決。」亦經本院86年2月份庭
      長評事聯席會議決議在案。可知裁罰倍數涉及被上訴人之
      裁量權，原判決關於罰鍰部分應由本院將之廢棄，並將廢
      棄部分訴願決定及原處分(復查決定)均撤銷，由被上訴人
      另為適法之處分。
七、據上論結，本件上訴為一部有理由，一部無理由。依行政訴
    訟法第255條第1項、第256條第1項、第259條第1款、第98條
    第1項前段，判決如主文。
中　　華　　民　　國　　100　 年　　2　　 月　　17　　日
                    最高行政法院第一庭
                        審判長法官　鍾　耀　光
                              法官　吳  慧  娟
                              法官　劉  介  中
                              法官　黃　淑　玲
                              法官　鄭　小　康

以  上  正  本  證  明  與  原  本  無  異
中　　華　　民　　國　　100　 年　　2　　 月　　17　　日
　　　　　　　　　　　　　　　書記官　王　史　民